臺灣高等法院民事判決
110年度上更一字第70號
上  訴  人  洪金城  
被 上訴 人  藍鯨國際科技股份有限公司

兼法定代理  
人          林逸婷  
被 上訴 人  林嘉儀  
            陳渭龍  
兼前4人共同
訴訟代理人  林而宏  
被 上訴 人  孫文玲  

訴訟代理人  許立騰律師                      
上列當事人間請求返還不當得利等事件，上訴人對於中華民國10
7年5月25日臺灣臺北地方法院106年度重訴字第234號第一審判決
提起上訴，本院前審判決後，經最高法院第一次發回更審，本院
於111年4月12日言詞辯論終結，判決如下：
    主      文
上訴及追加之訴並假執行聲請均駁回。
第二審及發回前第三審訴訟費用（均含追加之訴部分）由上訴人
負擔。
    事實及理由
壹、程序方面：
　　按於第二審程序中為訴之變更或追加，非經他造同意，不得
    為之，但擴張或減縮應受判決事項之聲明，或請求之基礎事
    實同一者，不在此限，觀諸民事訴訟法第446條第1項規定至
    明。查本件上訴人主張原上訴聲明係請求被上訴人應連帶給
    付新臺幣（下同）433萬5,000元，及自起訴狀繕本送達翌日
    起至清償日止，按年息5％計算之利息。嗣於本院審理時上訴
    人稱因筆誤誤記載為413萬5,000元，故將第一項聲明減縮為
    ：「被上訴人應連帶給付413萬5,000元」（見本院卷一第21
    1頁至第213頁），核屬減縮應受判決事項之聲明；又關於所
    謂虛設資本，由金主代為出資，驗資完畢即返還部分，上訴
    人原係主張受有股票價差損害，依據不當得利法律關係為請
    求，嗣於二審審理時追加依據公司法第9條第2項法律關係為
    請求，核均係本於股本價差之請求，請求之基礎事實同一，
    揆諸前開說明，均應予准許，合先敘明。
貳、實體方面：
一、上訴人主張：伊於民國(下同)90年12月17日與被上訴人藍鯨
    國際科技股份有限公司(下稱藍鯨公司)及被上訴人林而宏(
    下逕稱姓名)簽訂股票轉換證明書，約定以伊持有之訴外人
    堅美不鏽鋼股份有限公司(下稱堅美公司)之股票，轉換為藍
    鯨公司之1,408張股票(計算式：858+150+400=1,408)，約定
    每張10元計算共認購1,408萬元，並保證獲利後依約給付其
    利潤。詎藍鯨公司未依系爭投資契約給付利潤，林而宏竟於
    89年間向金主借款，虛設公司假增資，違反商業會計法。藍
    鯨公司原於89年10月30日之設立資本額1,000萬元，97年減
    資後竟又增加至2,000萬元，藍鯨公司營運期間應有獲利卻
    謊稱虧損，欺騙伊低價以一股7.5元出售股票或繳回持有之
    股票，扣除86年至103年間被上訴人陸續返還之金額84萬、3
    0萬、860萬5,000元，尚受有股本價差之損害共433萬5,000
    元（計算式：1,408萬元-84萬-30萬-860萬5,000元=433萬5,
    000元），並減縮上訴聲明請求413萬5,000元。伊於110年11
    月5日至臺北市政府商業處閱覽藍鯨公司違反公司法第9條之
    事由始知上情，本案之請求應以此日為起算日，無所謂罹於
    請求權之時效等情形。爰依民法第179條不當得利法律關係
    請求，原審為上訴人敗訴之判決，上訴人聲明不服提起上訴
    ，並追加公司法第9條第2項法律關係為請求，聲明：㈠原判
    決關於駁回後開第二項之訴及該部分訴訟費用裁判均廢棄。
    ㈡上開廢棄部分，被上訴人應連帶給付上訴人413萬5,000元
    。㈢廢棄改判部分，第一、二、三審訴訟費用由被上訴人負
    擔。㈣上訴人願供擔保，請准宣告假執行。  
二、被上訴人抗辯部分：
  ㈠藍鯨公司、林而宏及林逸婷、林嘉儀、陳渭龍(前揭3人合稱
    林逸婷等3人)以：藍鯨公司並對外未賣出任何一張股票，上
    訴人於本案所持有之股票係向訴外人牛久蕾、郭維揚、陳永
    傳三人私下購買並意圖賺取價差，公司無從得知股東間私下
    買賣情形。藍鯨公司於97年間就減資6,500萬元部分有召開
    股東會並作成決議寄發給全體股東，股東皆同意以每股7.5
    元回收股票，而當時股東名冊內並無記載上訴人姓名，自無
    庸發給通知。且上訴人在當時僅為股票仲介商處理人員，於
    94年8月16日拿走分紅股利共400張，並協助代發部分股東，
    後至97年10月16日與伊簽訂回收股票契約書時，上訴人僅持
    有330股，也同意不再分紅並註明於回收股票契約書上。上
    訴人既對前述之股東會減資決議知情，不得據此請求1,408
    張股票之股款價差。況林而宏與上訴人間已於101年士林地
    院審理時達成和解，並做成和解書，同意以1,200萬元買回
    上訴人持有之藍鯨公司股票，且已清償完畢，並有103年10
    月31日和解切結書為證，上訴人不得再為請求。而林逸婷等
    3人無作價買回公司股票，上訴人所謂損失與伊等無關等語
    ，資為抗辯。並聲明：㈠上訴及追加之訴駁回。㈡如受不利判
    決願供擔保請准免為假執行。㈢第一、二審及發回前第三審
    訴訟費用由上訴人負擔。
  ㈡孫文玲則以：
　⒈上訴人主張「藍鯨公司虛設資本額1,000萬元」及「90年間假
    增資7,500萬元」云云，既未證明其所謂假增資對上訴人造
    成損害間之因果關係，亦未舉證有何種損害，士林地檢署10
    5年5月26日函業已就虛設資本額一事載明罪證不足，並經10
    4年度偵字第13702號不起訴處分確定，上訴人復未提出其他
    新證據證明其說。本件上訴人主張公司法第9條第3項部分，
    立法目的乃為防止虛設公司、公司資金虛假及帳冊財務報表
    不實，受害者為應為公司而非個人，上訴人遲於刑事告發後
    始購入股票，自非屬被害人。縱上訴人屬於間接被害人，也
    未舉證以實其說，故上訴人之主張皆無可採。
　⒉再藍鯨公司已主張上訴人未記載於股東名冊，然上訴人未就
    此提出其股東身分之證明，更未能提出確實持有1,408張股
    票之證據。況藍鯨公司為非上市、櫃公司，其價值僅能以雙
    方主觀認知為準，上訴人稱藍鯨公司以每股7.5元回收，低
    於97年11月28日股東減資明細表當日每股9.7元之條件，為
    坑殺股東之預謀等語。但藍鯨公司未強制回收，況上訴人前
    稱藍鯨公司股票淨值為0元，與持有1,408張藍鯨公司股票有
    1,408萬元之價值自相矛盾。復按士林地院101年訴字158號
    刑事判決，可知上訴人告發時起就知藍鯨公司90年間增資7,
    500萬元，至少於105年5月26日應知悉未繳足股款一事，卻
    遲至108年1月22日二審言詞辯論終結時始追加公司法第9條
    第2項請求本件損害賠償，已罹於10年請求權時效，上訴人
    之請求顯無理由。
　⒊末按上訴人於101年6月22日和解，按和解書第一點約定林而
    宏願意道歉並賠償1,200張，以每張1萬元換算、第五點上訴
    人其餘請求皆拋棄，林而宏據此和解書之內容於103年10月3
    0日清償，兩造並簽立和解切結書註記「已全部還清」。上
    訴人卻稱自己吃感冒藥昏沉無意識狀態所為之同意無效、內
    容有誤等情形，又未能舉證與林而宏間簽署之和解書有得撤
    銷之事由並經撤銷，則應認系爭和解書仍屬有效，上訴人就
    本件不得再行爭執股價差額未給付等語，資為抗辯。並聲明
    ：㈠上訴及追加之訴均駁回。㈡如受不利判決，願供擔保請准
    宣告免為假執行。㈢第一、二審及發回前第三審訴訟費用由
    上訴人負擔。　
三、兩造不爭執事項：
  ㈠兩造間於90年12月17日簽定股票轉換證明書，將上訴人持有
    之堅美公司股票轉換為藍鯨公司股票共858張，並出借150張
    堅美公司股票及48張藍鯨公司股票，於101年6月26日送回藍
    鯨公司；另有160張藍鯨公司股票於97年8月20日充抵84萬元
    ，同年10月16日兩造簽有股票回收協議書，以每股7.5元回
    收上訴人持有之股票。
  ㈡士林地院刑事庭於101年7月24日以101年度訴字第158號刑事
    判決，因林而宏違反商業會計法第71條第5款判處有期徒刑3
    個月；因兩造曾於101年6月22日洽談和解，並做成調解記錄
    表，因而記載於刑事判決內文。
  ㈢兩造於103年10月31日簽有和解切結書，被上訴人於86年至10
    3年間陸續返還上訴人84萬元、30萬元、860萬5,000元。
四、上訴人主張藍鯨公司未依投資契約給付利潤，林而宏竟於89
    年間虛設公司假增資，公司營運期間應有獲利卻謊稱虧損，
    欺騙伊低價以一股7.5元出售或繳回股票，受有股本價差之
    損害共413萬5,000元，為被上訴人所否認，則本件兩造爭點
    在於：㈠上訴人請求被上訴人應連帶給付股款價差之不當得
    利，有無理由？㈡依據公司法第9條第2項法律關係請求股票
    價差之損害有無理由?㈢上訴人之請求有無罹於時效而消滅？
五、上訴人不得依民法第179條規定，請求被上訴人連帶返還股
    價差額之不當得利：　　
  ㈠按無法律上之原因而受利益，致他人受損害者，應返還其利
    益。雖有法律上之原因，而其後已不存在者，亦同，民法第
    179條定有明文。次按當事人主張有利於己之事實者，就其
    事實有舉證之責任，亦為民事訴訟法第277條前段所明定。
    是以主張不當得利請求權存在之當事人，對於不當得利請求
    權之成立，應負舉證責任，即應證明他方係無法律上原因而
    受利益，致其受有損害。又侵害歸屬他人權益之行為，本身
    即為無法律上之原因，主張依此類型之不當得利請求返還利
    益者（即受損人），固無庸就不當得利成立要件中之無法律
    上原因舉證證明，惟仍須先舉證受益人取得利益，係基於受
    益人之侵害行為而來，必待受損人舉證後，受益人始須就其
    有受利益之法律上原因，負舉證責任，方符舉證責任分配之
    原則（最高法院105 年度台上字第1990號判決意旨同此見解
    ）。再民法第179 條規定之不當得利，須當事人間財產損益
    變動，即一方所受財產上之利益，與他方財產上所生之損害
    ，係由於無法律上原因所致者，始能成立；倘受益人係基於
    債權或物權或其他權源取得利益，即屬有法律上之原因受利
    益，自不成立不當得利（最高法院101年度台上字第1411號
    判決意旨採相同見解）。
  ㈡上訴人雖主張藍鯨公司以作假帳虧損為由，利用欺瞞方式，
    以低價收購伊所持有之藍鯨公司股票，致伊受有價差413萬5
    ,000元之損害，被上訴人因而獲有413萬5,000元之不當利益
    云云，然為被上訴人所否認，揆諸前開說明，自應由上訴人
    先舉證被上訴人取得利益，係基於被上訴人之侵害行為（即
    作假帳誆以虧損而以低價收購）而來。惟上訴人就此除迄未
    舉出確切證據以實其說外，由卷附之系爭調解紀錄表(見原
    審卷一第28頁)更可知，上訴人將其持有之藍鯨公司股票作
    價由藍鯨公司、林而宏買回，乃係出於雙方已成立和解緣故
    ，而與上訴人前述指稱之侵害行為無關。至若縱和解有無效
    或得撤銷原因，上訴人復未舉證，自仍為有效之和解，申言
    之，藍鯨公司、林而宏乃係基於債權取得利益，當屬有法律
    上之原因受利益，不成立不當得利。至孫文玲及林逸婷等3
    人既非作價向上訴人買回藍鯨公司股票者，自更無所謂不當
    得利可言。
  ㈢再上訴人主張其擁有之股票價值1,408萬元，而林而宏分次給
    付84萬元、30萬元、860萬5,000元，共計給付974萬5,000元
    ，差額433萬5,000元（計算式：14,080,000元-9,745,000元
    =4,335,000元）為其本件所受損害，並請求被上訴人賠償云
    云。查上訴人與林而宏在臺灣士林地方法院101年度訴字第1
    58號刑事案件審理中，於101年6月22日由調解委員協調作成
    調解紀錄表，內容第一點約定由林而宏賠償上訴人1,200萬
    元、第五點約定上訴人其餘請求拋棄，第六點約定上述賠償
    款之支付分為60期(每月一期，每期20萬元)，自101年6月25
    日起按月於25日前匯交等語，有調解紀錄表可證(見原審卷
    一第28頁)。嗣103年10月31日上訴人與林而宏簽立之和解切
    結書（見原審卷一第31頁），載明「甲方林而宏先生償還乙
    方洪金城先生新台幣壹仟貳佰萬元整，中華民國103年10月3
    0日已全部還清。立此據以資證明。」顯見林而宏已將給付
    上訴人1,200萬元之義務履行完畢。上訴人就此固稱系爭切
    結書係伊於服用感冒藥而意識不清時所為，內容有誤，伊已
    寄發存證信函通知應重新簽訂云云。惟上訴人未能證明其所
    指錯誤情事， 係於無意識時簽署系爭切結書，則該切結書
    自非無效，亦未經合法撤銷，仍屬有效存在，堪認藍鯨公司
    、林而宏主張上訴人已同意其間之差額為期前清償之補償等
    情應可採信。上訴人雖主張林而宏給付之974萬5千元與其擁
    有之股票價值1,408萬元之差額433萬5千元(嗣已減縮為413
    萬5,000元)為其本件所受損害並請求被上訴人賠償，無非是
    對於其曾經所為「同意扣減一定成數換取被上訴人拋棄期限
    利益」為翻異之行為，不足作為和解契約之撤銷事由，故上
    訴人上開主張並無理由。　　
　㈣從而，上訴人主張依民法第179條規定，被上訴人應連帶返還
    股價差額之不當得利413萬5,000元，於法無據，不應准許。
六、上訴人依據公司法第9條第2項法律關係請求股票價差之損害
　  為無理由：
  ㈠有關上訴人主張「藍鯨公司89年設立時虛設資本1,000萬元，
    致上訴人受有損害」部分：
　⒈查藍鯨公司於89年設立時，確實有兩筆各500萬元合計1,000
    萬元之資金實際繳納於藍鯨公司台北國際商業銀行大安分行
    之帳戶，並經會計師查核無誤，有匯款資料及查核報告書可
    考（見本院卷一第549、551頁）。
　⒉再依士林地檢105年5月26日致上訴人函亦載明：上訴人告發
    「藍鯨公司虛設資本1,000萬元」乙事罪嫌不足，已經士林
    地檢104年度偵字第13702號為不起訴處分確定（見原審卷一
    第24、25頁）。
　⒊而上訴人就此並未有其他積極舉證，是以並無從認藍鯨公司
    有上訴人所主張「89年設立時虛設資本1,000萬元」之情事
    。況上訴人是藍鯨公司設立登記後再取得股票，上訴人是否
    以超過自己評估之價格購買股票而受有損害，與藍鯨公司89
    年設立時是否虛設資本1,000萬元亦無相當因果關係，上訴
    人之主張因未證明損害及損害之因果關係而不可採。
  ㈡有關上訴人主張「藍鯨公司90年間假增資7,500萬元，致上訴
    人受有損害」部分：
　⒈查上訴人所提出證券交易稅一般代徵稅額繳款書、藍鯨公司
    股票，系爭股票所載股東為張悅秀，有股票可稽(見原審卷
    一第26頁)，被上訴人否認曾轉讓系爭股票予上訴人，辯稱
    上訴人是向牛久蕾等人購買，上訴人並未舉證受讓自被上訴
    人，堪認被上訴人抗辯為可採，則被上訴人自無可能有上訴
    人所謂「詐欺行為」誘騙上訴人購買股票，進使上訴人受有
    財產上損害。則縱林而宏為藍鯨公司實際負責人，90年間為
    參與工程投標而辦理公司增資，因欠缺增資之資金而向他人
    調借，明知其個人及前開林塗彬等股東均未實際繳足該增資
    之股款7,500萬元，而虛列股款證明，對就其後始購得系爭
    股票之上訴人，不當然使上訴人受有損害，上訴人空言泛稱
    其因藍鯨公司假增資而受有損害，卻無舉證以實其說，無從
    認上訴人因藍鯨公司假增資受有損害。
　⒉上訴人又主張「藍鯨公司97年11月28日『股東減資明細表』所
    列孫文玲等12名股東持股共計8,500萬股，每股當日採用現
    金9.7元退回，條件顯然優於藍鯨公司98年4月24日『股東股
    份退回說明』採7.5元回收股票之條件，藍鯨公司以7.5元之
    條件回收股票係屬坑殺股東」云云。惟查藍鯨公司為非上市
    、櫃公司，其股票價值全然以買賣雙方主觀認知為準，若藍
    鯨公司8,500萬元資本中之7,500萬元屬於虛設，其「股東減
    資過程」雖名為減資，實際上乃「更正假增資所致帳上資本
    與實際資本不符」之過程，是藍鯨公司自無可能以7.5元之
    條件回收股票坑殺股東。況藍鯨公司98年4月24日「股東股
    份退回說明」(見本院卷二第33頁)僅說明藍鯨公司願意以7.
    5元回收股票，並未強制回收股東之股票，股東本得自行衡
    量股票價值而決定是否同意藍鯨公司之回收條件，自無可能
    因藍鯨公司以每股7.5元回收股票坑殺上訴人致其受有損害
    ，則上訴人主張亦無可採。　
七、本院既認上訴人請求無理由，上訴人之請求有無罹於時效而
    消滅，不再論究。
八、綜上所述，上訴人所稱被上訴人應返還所受價差之不當得利
    ，及依據公司法第9條第2項法律關係請求股票價差之損害
　　等主張，均不足採，被上訴人抗辯上訴人不得再為請求，尚
    屬可信。從而，上訴人主張依不當得利法律關係，請求被上
    訴人應連帶給付413萬5,000元，為無理由，應予駁回。原審
    為上訴人敗訴之判決，並無不合。上訴意旨指摘原判決不當
    ，求予廢棄改判，為無理由，應予駁回。上訴人又追加依公
    司法第9條第2項法律關係請求股票價差之損害，亦無理由，
    應予駁回。假執行聲請失所附麗，並予駁回。
九、本件事證已臻明確，兩造其餘之攻擊或防禦方法及所用之證
    據，經本院斟酌後，認為均不足以影響本判決之結果，爰不
    逐一論列，附此敘明。
十、據上論結，本件上訴及追加之訴均為無理由，依民事訴訟法
    第449條第1項、第78條，判決如主文。
中　　華　　民　　國　　111 　年　　5 　　月　　10　　日
                  民事第十庭    
                      審判長法  官  黃嘉烈
                            法  官  高明德
                            法  官  張文毓
正本係照原本作成。
如不服本判決，應於收受送達後20日內向本院提出上訴書狀，其
未表明上訴理由者，應於提出上訴後20日內向本院補提理由書狀
（均須按他造當事人之人數附繕本），上訴時應提出委任律師或
具有律師資格之人之委任狀；委任有律師資格者，另應附具律師
資格證書及釋明委任人與受任人有民事訴訟法第466條之1第1項
但書或第2項所定關係之釋明文書影本。
中　　華　　民　　國　　111 　年　　5 　　月　　10　　日
  　　　　　　　　　　　　　書記官   章大富